【裁判字號】    99,訴,285
【裁判日期】    991104
【裁判案由】    政府採購法
【裁判全文】
臺中高等行政法院判決
                                       99年度訴字第285號
                                    99年10月28日辯論終結
原      告  政雄橡膠工業股份有限公司
代  表  人  甲○○
訴訟代理人  李添興  律師
輔  佐  人  丙○○
被      告  聯勤兵工整備發展中心
代  表  人  乙○○
訴訟代理人  王俊凱  律師
複  代理人  林玲珠  律師
輔  佐  人  丁○○

上列當事人間因政府採購法事件，原告不服行政院公共工程委員
會中華民國99年7月21日訴0000000號申訴審議判斷，提起行政訴
訟。本院判決如下︰
    主  文
原告之訴駁回。
訴訟費用由原告負擔。
    事實及理由
一、事實概要：緣原告參與被告辦理之「接地膠塊乙項」採購案
    ，於民國97年5月29日決標予原告，兩造並於97年6月9日簽
    訂「聯勤兵工整備發展中心訂購軍品契約」，契約金額為新
    臺幣（下同）158萬元，交貨日期自製程檢驗合格日之次日
    起60日曆天（含）內乙次送達交貨地點完成交貨。原告於通
    過製程檢驗後，隨即提送成品檢驗，惟於進行路試檢驗時未
    通過，被告乃以98年5月4日聯兵廠安字第0980001868號函知
    原告。嗣原告於98年5月20日向行政院公共工程委員會申請
    調解，兩造於98年9月7日成立調解，被告應再予原告1次驗
    收機會。然經被告再次驗收結果，仍不合格，乃以99年1月
    27日聯兵廠安字第0990000345號函知原告及依契約備註條款
    第10點第3項第2款第4目規定解除契約，並以同日聯兵廠安
    字第0990000346號函知原告有政府採購法第101條第1項第12
    款情形，並附記原告得於接獲通知之次日起20日內提出異議
    ，否則將依同法第102條第3項規定，將原告名稱及相關情形
    刊登政府採購公報等語。原告不服，提出異議，經被告以99
    年4月8日聯兵廠安字第0990001539號異議處理結果維持原決
    定。原告不服，提起申訴遞遭駁回，遂提起本件行政訴訟。
二、兩造聲明：
  (一)原告聲明求為判決：申訴審議判斷、異議處理結果及原處分
    均撤銷。
  (二)被告聲明求為判決：駁回原告之訴。
三、原告訴稱略以：
  (一)本案接地膠塊（料號：0000000000000，件號：00000000）
    係依照GI97187P141PE購案訂購軍品契約之國軍軍品規格CMS
    A-15839c執行路試與檢驗，其中主要規格可區分4個部分：
    （1）「測試終了後，詳細檢查橡膠承載面，不得有過度之
    磨損現象，且不得有造成試樣為不堪用之各項缺陷。」（2
    ）「膠塊之高度不得小於原來之高度之50%。」（3）「橡膠
    承載面磨失在19.35c㎡（3in2）以上之履帶膠塊數量，不得
    超過實施路試總數量之30%。」（4）「路試終了後，每一履
    帶膠塊所餘留之承載面面積不得小於其原來面積之93%。」
    系爭接地膠塊於98年12月8日至98年12月31日安裝於109A2砲
    車，假北測中心實施，路試期間原告均全程參與，測試終了
    後，雙方曾共同詳細檢查過158塊橡膠承載面，初步鑑定如
    下：（1）均無過度之磨損現象，且無造成試樣為不堪用之
    各項缺陷。（2）量測膠塊剩餘高度約在36~37mm間，大於原
    來高度之50%(23.8mm)甚多。（3）當實施拓印時，僅發現9
    塊橡膠承載面具有大約19.35c㎡之淺層凹陷處，僅占全數之
    5.69%，遠小於規格所定之30%。（4）每一履帶膠塊所餘留
    之乘載面面積均大於其原來面積之93%（99.51c㎡）。顯示
    原告提供之接地膠塊於872公里路試後，所呈現出之品質非
    常優異。
  (二)於被告之測試報告中，前述主要規格（1）至（3）項部份，
    雙方認定相同無爭執，僅第（4）項報告指出：「量測每履
    帶膠塊所餘留之承載面面積小於原來面積93%之履帶膠塊數
    量為19塊。」此點雙方認定不同，且遭被告判定不合格與解
    約。為有助於釐清第（4）項判定，原告根據契約藍圖(A000
    00000)繪製出「接地膠塊承載面面積示意圖」，再以電腦繪
    圖軟體精確計算出下列面積數據：（1）原來承載面面積為
    107c㎡，（2）路試終了後之履帶膠塊所餘留之承載面面積
    平均為221c㎡，此係膠塊經過磨損後，剩餘高度在36~37mm
    間所計算出之面積。根據主要規格（4），每一履帶膠塊所
    餘留之承載面面積須大於原來承載面面積之93%（99.51c㎡
    ）即屬合格。因此，只要拓印表中沾有油墨部份之面積大於
    99.51c㎡即應屬合格，當初雙方在拓印時即可清楚的分辨出
    全數158張拓印表均大於此數據。根據前述「路試終了後之
    履帶膠塊所餘留之承載面面積平均為221c㎡」，若要達到此
    項規格要求，只要承載面淺層凹陷總面積不要超出過121.49
    c㎡即屬合格。換言之，在拓印表中未沾有油墨部分之面積
    不可以超出121.49c㎡。報告中指出本案19塊履帶膠塊所餘
    留之承載面面積小於原來承載面面積之93%（99.51c㎡），
    若真有如此現象，在拓印時雙方人員即可輕易辨識出該等19
    塊履帶膠塊是否具有超出121.49c㎡之大塊淺層凹陷面積，
    故可證明被告所述情況與事實不符。另外若真有19塊履帶膠
    塊具有如此現象，則主要規格（3）中橡膠承載面磨失在19.
    35c㎡以上之履帶膠塊數量就應該不是9塊，而是大於28塊。
    因為前述19塊亦須列入不合格，方符合邏輯原則，亦當不會
    於報告中形成矛盾現象。
  (三)被告歷經近2個月方回覆其處理情形，然檢視其中「機關說
    明」內容，處處呈現語焉不詳，避重就輕，未對原告所提異
    議重點加以釐清，直接以極粗糙之方式予以駁回。有關「原
    來承載面面積」其實雙方認定是一致的，均為107c㎡；惟「
    路試終了後，每一履帶膠塊所餘留之承載面面積」，從被告
    機關（招標機關）字裡行間瞭解其認定還是107c㎡，但是履
    帶膠塊之外型屬於梯型形狀，承載面會因履帶膠塊與地面摩
    擦與耗損後，面積愈來愈大，路試終了後平均承載面積增大
    至為221c㎡，而不是維持在107c㎡，被告錯誤之計算方式導
    致本案之判定截然不同。若依據被告所計算之路試終了後最
    大允許之淺層凹陷總面積僅為7.49c㎡，而非121.49c㎡，則
    其所持之論點將與路試規格（3）「橡膠承載面磨失在19.35
    c㎡（3in2）以上之履帶膠塊數量，不得超過實施路試總數
    量之30%」相互衝突。
  (四)行政院公共工程委員會採購申訴審議委員會審議判斷結果，
    其理由中已經稱「嗣招標機關認為該前揭國軍軍品規格規定
    ，就係爭面積計算方式確非十分明確，且申訴廠商主張之方
    式亦為有理」，然其理由卻又稱經複檢結果為不符規定，再
    稱「須每一受測接地膠塊，均符合規定始為合格，既招標機
    關辦理複驗之測試結果有一塊接地膠塊不符規定，則難謂本
    案測試為合格。」認定被告辦理解約及依政府採購法第101
    條第1項第12款將原告刊登政府採購公報為合法。惟本件原
    告所提供之產品，品質、效用、安全均無疑慮，即使如被告
    測試結果，也僅19塊不合格，所佔比例甚微，原告缺失甚小
    。按政府採購法第72條第2項規定：「驗收結果與規定不符
    ，而不妨礙安全及使用需求，亦無減少通常效用或契約預定
    效用，經機關檢討不必拆換，或拆換確有困難者，得於必要
    時減價收受。」蓋驗收結果雖與規定不符，苟若無礙於安全
    及使用，且無減少通常效用或契約預定效用之虞，無損於採
    購品質者，招標機關應以減價收受之，方符合提升政府採購
    效率及確保採購品質之目的。苟若招標機關因而解約，勢必
    重新進行招標程序，無助於政府採購效率之提升，更有浪費
    公帑之嫌，亦與公益原則相違，被告所為之異議處理結果及
    刊登政府採購公報停權之處置，均非合法。
  (五)本件係肇因於招標規範本身有問題，計算規範雖然規定僅1
    塊不合格即全部不合格，然此並非公平合理，蓋本規範是抄
    自於美軍規範，按美軍規範是以整體的面積計算，磨損面積
    不能超過7%，如本件有158塊，即應以158塊來衡量測試結果
    是否符合規範，即158塊全部磨耗面積總和不能大於158塊總
    面積的7%，並非針對單一塊的磨耗面積衡量，此應係翻譯錯
    誤。按所有戰車及甲車履帶之規範，均是根據美軍規範演變
    而來，系爭履帶膠塊又是安置在美製砲車上，原告主張應依
    美軍規範方屬合理。
四、被告答辯略以：
  (一)本件財物驗收程序分為「製程檢驗」與「成品檢驗」二項，
    其中「成品檢驗」分為目視檢驗、儀器檢驗及路試檢驗，檢
    驗規格為CMSA-15839c為依據，執行路試及檢驗。本件關於
    原告所稱規格（1）至（3）項部分，雙方認定相同無爭執，
    僅第（4）項雙方認定不同。第1次檢驗，被告於98年5月1日
    以(98)檢字第134號檢驗報告認為「每一履帶膠塊所餘留之
    橡膠承載面積小於原來面積93%之履帶膠塊數量為156塊」，
    並於98年5月4日以聯兵廠安字第0980001868號函通知原告檢
    驗不合格。第2次檢驗，雙方於99年5月20日會驗結果，其中
    現場量編編號左35之履帶膠塊，勘驗結果磨失面積為24c㎡
    ，仍為不合格。
  (二)有關契約規範規格CMSA-15839c執行路試與檢驗，其中第（4
    ）項「路試終了後，每一履帶膠塊所餘留之承載面積不得小
    於原來面積之93%」所稱「原來面積」並未述明係指原來之
    承載面積，照故應指路試終了後之承載面積，即「履帶膠塊
    所餘留之承載面積」。而原告自承「履帶所餘留之承載面積
    」為221c㎡，則上開規格不得小於原來面積之93%，應為15.
    47c㎡（221c㎡×7% =15.47c㎡）方屬合理，而依雙方於99
    年5月20日會驗結果，其中編號左35磨失面積為24c㎡，則依
    規定，原告之貨品判屬不合格。至原告主張只要承載面淺層
    凹陷總面積不要出過121.49c㎡即屬合格乙節，按原告若認
    為本為107c㎡，則不得小於原來面積即應為7.49c㎡（107c
    ㎡×7% =7.49c㎡），不得出現在「原來承載面積為107c㎡
    」時，於履帶膠塊所餘留之承載面積又為221c㎡，其主張前
    後矛盾，只是文字遊戲，其主張自不足取。
  (三)按「接地膠塊」係一形狀不規則之膠體，其接觸地面之承載
    平面（107c㎡）與其周圍之斜面（114c㎡），均係本履約標
    的之承載面面積範圍。本件原告所交付貨品，被告主張所謂
    「餘留之橡膠承載面面積」範圍，應擴及其周圍斜面（114c
    ㎡）計算（即107c㎡+114c㎡=221c㎡）始為合理，雙方同意
    於99年5月20日8時30分，以「接觸地面之承載平面」及「其
    周圍斜面」（即107c㎡+114c㎡=221c㎡）計算「餘留之橡膠
    載面面積」範圍，並以膠塊編號「左35」開始辦理複驗，其
    複驗結果即不符規定，此揆諸被告於99年6月3日聯兵廠安字
    第0990002647號函附「聯勤兵工整備發展中心財物勞務採購
    接收暨會驗結果報告單」可證。
  (四)依國軍軍品規格CMSA-15839c、4.2.4.2.「正式試車：．．
    ．路試終了後，『每一』履帶膠塊所餘留之橡膠承載面面積
    不得小於其原來面積之93%。」規定，須每一受測接地膠塊
    ，均符合前揭規定始為合格，既被告辦理複驗之測試結果有
    1塊接地膠塊不符規定，則難謂本案測試為屬合格。原告雖
    主張應該依美軍規範方屬合理等語，然本件整份招標合約均
    未將美軍規範作為附件之一，因此契約之履行並不受美軍規
    範拘束，被告係參酌美軍規範後另訂一個規範，倘廠商對規
    範有疑義或有不合理，廠商在投標前或得標後履約前都應該
    提出異議或請求釋疑，然原告皆未有任何表示，表示原告同
    意受合約規格之拘束。且美軍規範是按美國當地的條件來訂
    定，我國所定規範則是參酌本國條件來訂定，並非完全引用
    美軍規範，且美軍規範一直在變動，非如原告所主張被告翻
    譯錯誤或引用錯誤，本件確實不符合契約規範，被告予以解
    約於法有據。至原告雖主張應依政府採購法第72條規定辦理
    乙節，按本件系爭接地膠塊係用於軍事武器，涉及安全、耐
    用問題，被告無義務減價收購，故無同法第72條規定適用。
    是被告依契約清單備註條款第10點第3項第2款第4目規定辦
    理解約，並依政府採購法第101條第1項第12款將其刊登政府
    採購公報，並無不合。
五、本件兩造之爭點為：被告以原告所送驗之接地膠塊成品，不
    符合系爭CMSA-15839c檢驗規格「每一履帶膠塊所餘留之橡
    膠承載面面積不得小於其原來面積之93%」而解除契約，並
    以原告有政府採購法第101條第1項第12款「因可歸責於廠商
    之事由，致解除或終止契約者」之情事，附記將依政府採購
    法第102條第3項規定刊登政府採購公報，是否適法？
六、按「機關辦理採購，發現廠商有下列情形之一，應將其事實
    及理由通知廠商，並附記如未提出異議者，將刊登政府採購
    公報：．．．十二因可歸責於廠商之事由，致解除或終止契約
    者。」、「機關依前條通知廠商後，廠商未於規定期限內提
    出異議或申訴，或經提出申訴結果不予受理或審議結果指明
    不違反本法或並無不實者，機關應即將廠商名稱及相關情形
    刊登政府採購公報。」分別為政府採購法第101條第1項第12
    款及第102條第3項所明訂。
七、經查，本件原告參與被告辦理之「接地膠塊乙項」採購案，
    於97年5月29日決標予原告，兩造並於97年6月9日簽訂「聯
    勤兵工整備發展中心訂購軍品契約」，契約金額為158萬元
    ，交貨日期自製程檢驗合格日之次日起60日曆天（含）內乙
    次送達交貨地點完成交貨(本院卷56頁訂購軍品契約)。又關
    於該契約原告應提供被告之膠塊總成（庫號：000000000000
    0，件號：00000000），於初期運轉後，在各種地形及路面
    狀況下，以每小時40公里(25哩)之平均速度，行駛800公里(
    500哩)，測試終了後，詳細檢查橡膠承載面，不得有過度之
    磨損現象，且不得有造成試樣為不堪用之各項缺陷。膠塊之
    高度不得小於原來之高度之50%。橡膠承載面磨失在19.35c
    ㎡（3in2）以上之履帶膠塊數量，不得超過實施路試總數量
    之30%。路試終了後，每一履帶膠塊所餘留之承載面面積不
    得小於其原來面積之93%(同卷66頁規格4.2.4.2正式試車部
    分)。原告於通過製程檢驗後，隨即提送成品檢驗，惟於進
    行路試檢驗時未通過，被告乃以98年5月4日聯兵廠安字第09
    80001868號函知原告，嗣原告於98年5月20日向行政院公共
    工程委員會申請調解，兩造於98年9月7日成立調解，被告應
    再予原告1次驗收機會，惟經被告再次驗收結果，仍不合格(
    審議判斷卷29-31頁，14頁)。
八、原告稱依上開規格之「路試終了後，每一履帶膠塊所餘留之
    承載面面積不得小於其原來面積之93%」標準，因此，只要
    拓印表中沾有油墨部份之面積大於99.51c㎡即應屬合格，又
    根據前述「路試終了後之履帶膠塊所餘留之承載面面積平均
    為221c㎡」，若要達到此項規格要求，只要承載面淺層凹陷
    總面積不要超出過121.49 c㎡即屬合格，即在拓印表中未沾
    有油墨部分之面積不可以超出121.49c㎡等云。惟按「接地
    膠塊」係一形狀不規則之膠體，其接觸地面之承載平面（10
    7c㎡）與其周圍之斜面（114c㎡），係安置在美製砲車上之
    履帶膠塊，與路面接觸，行駛後將有所磨損，而平面之部分
    磨損後，周圍之斜面部分將與路面接觸，是被告主張所謂「
    餘留之橡膠承載面面積」及「原來面積」範圍，應擴及其周
    圍斜面（114c㎡）計算（即107c㎡+114c㎡=221c㎡）始為合
    理，自可採信(參酌本院卷148-149頁照片，原本膠塊有平面
    及斜面，經路試後幾乎磨成為平面，而全部與路面接觸)。
    而系爭膠塊經被告第2次驗收結果，仍有19塊不合格(審議判
    斷卷14頁測試結果附表)，依該表內容所示，膠塊接觸地面
    之承載平面（107c㎡），測試後現有承載面餘留面積為82至
    96c㎡，未達原面積之93%，惟應以膠塊平面及周圍斜面之總
    面積即107c㎡+114c㎡=221c㎡計算，有如上述，磨損面積不
    得超出7%即15.47c㎡，則仍有項次4,6-8,10,12,14,16,17等
    9塊不合格，此亦為原告所不爭執(同卷134頁言詞辯論筆錄)
    ，是系爭膠塊有9塊不合上開規格之「路試終了後，每一履
    帶膠塊所餘留之乘載面面積不得小於其原來面積之93%」標
    準，可資認定。
九、再按機關招標，其所訂之招標文件內容或有可能會有誤、
    不明確或不合理及顯無可能達成等情形，為使招標文件內容
    合理明確及履約可能，除機關可自行變更或補充招標文件內
    容外，政府採購法第41條規定：「（第1項）廠商對招標文
    件內容有疑義者，應於招標文件規定之日期前，以書面向招
    標機關請求釋疑。（第2項）機關對前項疑義之處理結果，
    應於招標文件規定之日期前，以書面答復請求釋疑之廠商，
    必要時得公告之；其涉及變更或補充招標文件內容者，除選
    擇性招標之規格標與價格標及限制性招標得以書面通知各廠
    商外，應另行公告，並視需要延長等標期。機關自行變更或
    補充招標文件內容者，亦同。」該規定賦予廠商於招標文件
    公告後得對於其中有疑義部分，向機關請求釋疑之權利。又
    同法第75條規定：（第1項）廠商對於機關辦理採購，認為
    違反法令或我國所締結之條約、協定（以下合稱法令)，致
    損害其權利或利益者，得於下列期限內，以書面向招標機關
    提出異議：一、對招標文件規定提出異議者，為自公告或邀
    標之次日起等標期之四分之一，其尾數不足一日者，以一日
    計。但不得少於十日。二、對招標文件規定之釋疑、後續說
    明、變更或補充提出異議者，為接獲機關通知或機關公告之
    次日起十日。三、對採購之過程、結果提出異議者，為接獲
    機關通知或機關公告之次日起十日。其過程或結果未經通知
    或公告者，為知悉或可得而知悉之次日起十日。但至遲不得
    逾決標日之次日起十五日。（第2項）招標機關應自收受異
    議之次日起十五日內為適當之處理，並將處理結果以書面通
    知提出異議之廠商。其處理結果涉及變更或補充招標文件內
    容者，除選擇性招標之規格標與價格標及限制性招標應以書
    面通知各廠商外，應另行公告，並視需要延長等標期。」是
    廠商參與投標，若對招標機關之招標文件內容有疑義，自應
    於法定期間內提出異議，事後即應依規定履約，不得再行主
    張。
十、關於原告主張本件招標規範係被告抄自於美軍規範，而美軍
    規範是以整體的面積計算，磨損面積不能超過7%，如本件有
    158塊，即應以158塊來衡量測試結果是否符合規範，即158
    塊全部磨耗面積總和不能大於158塊總面積的7%，並非針對
    單一塊的磨耗面積衡量，招標規範規定僅1塊不合格即全部
    不合格，並非公平合理乙節。按系爭膠塊之上開規格「路試
    終了後，每一履帶膠塊所餘留之承載面面積不得小於其原來
    面積之93%」標準，與「測試終了後，詳細檢查橡膠承載面
    ，不得有過度之磨損現象，且不得有造成試樣為不堪用之各
    項缺陷。膠塊之高度不得小於原來之高度之50%。橡膠承載
    面磨失在19.35c㎡（3in2）以上之履帶膠塊數量，不得超過
    實施路試總數量之30%。」等規格標準併存說明，依此文義
    ，系爭膠塊須合於上述全部規格標準，方屬合格，不得選擇
    其一之要件，而謂合格。原告如認有所疑義，惟其並未於本
    件招標公告後在開標前或履約前對被告提出意見，為其所是
    承(同卷130頁言詞辯論筆錄)，且原告於98年5月20日向行政
    院公共工程委員會申請調解，兩造於98年9月7日成立調解，
    被告應再予原告1次驗收機會，原告亦未有上開主張，又系
    爭膠塊經測試後，依契約規範應每塊合於上開規格之標準，
    然有9塊不合格，已超出總數量158塊之5%，原告交付被告之
    貨品未符契約規範，被告依契約清單備註條款第10點第3項
    第2款第4目規定辦理解約，並通知原告，本件有政府採購法
    第101條第1項第12款規定之情形，並附記原告得於接獲通知
    之次日起20日內提出異議，否則將依同法第102條第3項規定
    ，將原告名稱及相關情形刊登政府採購公報，自屬有據，原
    告於本件爭訟程序，方以系爭採購契約有關規格之疑義為爭
    訟主張，並無可採。至原告主張縱然本件驗收結果不合格，
    被告亦應依同法第72條第2項規定「不妨礙安全及使用需求
    ，亦無減少通常效用」予以減價收受乙節，按系爭膠塊係使
    用於軍事砲車上，衡情須嚴格要求安全及耐磨性，而經測試
    不合格比例甚高，有如上述，被告未依該規定予以減價收受
    ，亦未有違該規定，原告該部分主張，亦非可採。
十一、綜上所述，本件被告原處分依上開規定及說明，並無違誤，
    被告異議處理結果維持原決定，及申訴審議判斷遞以維持，
    均無不合，原告請求撤銷申訴審議判斷、異議處理結果及原
    處分，為無理由，應予駁回。此外，本件兩造其餘之主張及
    舉證，經核均不足以影響本件判決之結果，爰不另一一指陳
    ，併此敘明。
十二、據上論結，本件原告之訴為無理由，依行政訴訟法第195條
    第1項後段、第98條第1項前段，判決如主文。

中    華    民    國    99    年    11    月    4    日
                臺中高等行政法院第四庭
                          審判長法  官  沈  應  南
                                法  官  王  德  麟
                                法  官  許  武  峰
以上正本證明與原本無異。
如不服本判決，應於判決送達後20日內向本院提出上訴書狀，其
未表明上訴理由者，應於提起上訴後20日內向本院提出上訴理由
書（須依對造人數附具繕本）；如於本判決宣示或公告後送達前
提起上訴者，應於判決送達後20日內補提上訴理由書（須附繕本
）。未表明上訴理由者，逕以裁定駁回。
中    華    民    國    99    年    11    月    8    日
                                書記官  許  騰  云

司法院資訊處製作；財團法人民間司法改革基金會備份。
